ACORDAO-COMPLETO-2418139

ACÓRDÃO 11143/2020 ATA 35/2020 - SEGUNDA CÂMARA

VISTOS, relatados e discutidos estes Recursos de Reconsideração, interpostos por João Hermogenes de Andrade Neto e pela empresa João Hermogenes de Andrade Neto EPP (atual Farmácia São Francisco de Assis Ltda. - EPP) , contra o Acórdão 1661/2019-TCU-Segunda Câmara;
	ACORDAM os ministros do Tribunal de Contas da União, reunidos em sessão da 2ª Câmara, diante das razões expostas pelo relator, e com fundamento nos arts. 32, inciso I, e 33 da Lei 8.443/1992 e 277, inciso I, e 285 do Regimento Interno do Tribunal, em:
	9.1. conhecer dos Recursos de Reconsideração para, no mérito, negar-lhes provimento; e
	9.2. dar ciência deste acórdão ao recorrente e aos demais interessados.

Recursos de reconsideração interpostos pelo Sr. João Hermogenes de Andrade Neto (peça 73) e pela empresa João Hermogenes de Andrade Neto EPP (atual Farmácia São Francisco de Assis Ltda.  EPP) (peça 74) contra o Acórdão 1.661/2019-TCU-2ª Câmara (peça 57), de Relatoria do Exm. Ministro André de Carvalho.

Segunda Câmara

Fundo Nacional de Saúde - MS.

3. Interessados/Responsáveis/Recorrentes:
3.1. Responsáveis: João Hermogenes de Andrade Neto (XXX.858.905-XX); João Hermogenes de Andrade Neto - EPP (32.734.865/0001-78).
3.2. Recorrentes: João Hermogenes de Andrade Neto - EPP (32.734.865/0001-78); João Hermogenes de Andrade Neto (XXX.858.905-XX).

13.1. Ministros presentes: Ana Arraes (Presidente), Augusto Nardes, Aroldo Cedraz (Relator) e Raimundo Carreiro.
13.2. Ministro-Substituto presente: André Luís de Carvalho.

AROLDO CEDRAZ

Ministro-Substituto André Luís de Carvalho.

Adoto como Relatório a instrução da Secretaria de Recursos (Serur) (peça 95) , que contou com a anuência do corpo diretivo da unidade (peças 96 e 97) e do Ministério Público junto ao TCU (peça 98) :
"INTRODUÇÃO
Trata-se de recursos de reconsideração interpostos pelo Sr. João Hermogenes de Andrade Neto  (peça 73) e pela empresa João Hermogenes de Andrade Neto EPP (atual Farmácia São Francisco de Assis Ltda. - EPP) (peça 74) contra o Acórdão 1661/2019-TCU-Segunda Câmara (peça 57) , de Relatoria do Exm. Ministro André de Carvalho.
1.1 A deliberação recorrida apresenta o seguinte teor:
VISTOS, relatados e discutidos estes autos de tomada de contas especial instaurada pelo Fundo Nacional de Saúde em desfavor de João Hermógenes de Andrade Neto, diante da irregular aplicação dos recursos federais inerentes ao Sistema Único de Saúde - SUS no âmbito do Programa Farmácia Popular do Brasil - Aqui Tem Farmácia Popular - PFPB perante a Farmácia São Francisco de Assis, no Município de Lagarto - SE, sob o valor histórico de R$ 250.546,28 durante o período de 01/01/2013 a 31/07/2015;
ACORDAM os Ministros do Tribunal de Contas da União, reunidos em Sessão da 2ª Câmara, ante as razões expostas pelo Relator, em:
9.1. julgar irregulares as contas do Sr. João Hermógenes de Andrade Neto e da João Hermógenes de Andrade Neto - EPP (atual Farmácia São Francisco de Assis Ltda. - EPP) , nos termos dos arts. 1º, I, 16, III, "c", 19, caput e 23, III, da Lei nº 8.443, de 1992, para condená-los, solidariamente, ao pagamento do débito apurado nestes autos, com a fixação do prazo de 15 (quinze) dias, contados da notificação, para comprovarem, perante o Tribunal, o recolhimento da dívida ao Fundo Nacional de Saúde, atualizada monetariamente e acrescida dos juros de mora, calculados desde as datas discriminadas até o efetivo recolhimento, na forma da legislação em vigor, sob as seguintes condições:
	Data da Ocorrência
	Valor Histórico (R$) 

	14/03/2013
	1.856,10

	14/03/2013
	51,60

	14/03/2013
	18,63

	08/04/2013
	4.650,00

	08/04/2013
	42,15

	17/04/2013
	24,03

	31/05/2013
	10.059,15

	31/05/2013
	42,00

	31/05/2013
	12,42

	04/06/2013
	11.068,50

	04/06/2013
	36,45

	01/07/2013
	89,83

	02/07/2013
	11.526,20

	02/07/2013
	36,30

	25/07/2013
	15.394,70

	25/07/2013
	94,05

	25/07/2013
	69,39

	30/08/2013
	1.627,02

	30/08/2013
	14.595,75

	30/08/2013
	76,05

	30/08/2013
	48,82

	01/10/2013
	15.883,75

	01/10/2013
	60,90

	02/10/2013
	99,63

	12/11/2013
	16.931,25

	12/11/2013
	13,46

	12/11/2013
	123,66

	12/11/2013
	83,40

	06/12/2013
	16.977,60

	06/12/2013
	188,69

	06/12/2013
	153,15

	30/12/2013
	16.092,90

	30/12/2013
	53,10

	30/12/2013
	31,05

	07/02/2014
	11.985,00

	07/02/2014
	177,75

	28/02/2014
	3.732,30

	28/02/2014
	132,03

	28/02/2014
	222,30

	28/02/2014
	74,25

	16/04/2014
	2.141,10

	16/04/2014
	175,05

	16/04/2014
	220,28

	12/05/2014
	1.404,00

	12/05/2014
	83,72

	12/05/2014
	137,10

	02/06/2014
	1.099,80

	02/06/2014
	225,90

	02/06/2014
	239,94

	07/07/2014
	1.485,90

	07/07/2014
	103,95

	07/07/2014
	263,25

	07/07/2014
	21,60

	31/07/2014
	1.333,80

	31/07/2014
	44,40

	31/07/2014
	299,40

	01/08/2014
	127,98

	01/08/2014
	12,42

	01/09/2014
	2.838,75

	01/09/2014
	354,30

	01/09/2014
	35,40

	09/09/2014
	87,17

	01/10/2014
	596,70

	01/10/2014
	19,20

	01/10/2014
	423,00

	02/10/2014
	141,36

	03/11/2014
	2.196,00

	03/11/2014
	12,42

	03/11/2014
	19,20

	03/11/2014
	932,70

	03/11/2014
	417,15

	28/11/2014
	12,42

	28/11/2014
	383,93

	19/12/2014
	2.771,70

	19/12/2014
	516,00

	19/12/2014
	7,50

	14/01/2015
	2.940,60

	14/01/2015
	482,55

	14/01/2015
	212,45

	09/02/2015
	639,90

	09/02/2015
	67,50

	09/02/2015
	146,84

	09/02/2015
	307,20

	03/03/2015
	3.716,70

	03/03/2015
	552,00

	03/03/2015
	229,46

	03/03/2015
	43,20

	02/04/2015
	6.117,90

	02/04/2015
	300,30

	02/04/2015
	112,01

	02/04/2015
	69,30

	05/05/2015
	7.889,10

	05/05/2015
	318,30

	05/05/2015
	209,98

	05/05/2015
	37,95

	12/06/2015
	9.588,60

	12/06/2015
	190,95

	12/06/2015
	44,40

	15/06/2015
	213,76

	15/06/2015
	12,42

	03/07/2015
	15.701,70

	03/07/2015
	33,00

	03/07/2015
	504,30

	06/07/2015
	12,42

	06/07/2015
	248,09

	05/08/2015
	10.225,20

	05/08/2015
	311,40

	06/08/2015
	180,47

	31/08/2015
	9.501,00

	31/08/2015
	12,42

	31/08/2015
	27,00

9.2. aplicar a multa prevista no art. 57 da Lei nº 8.443, de 1992, em desfavor do Sr. João Hermógenes de Andrade Neto sob o valor de R$ 80.000,00 (oitenta mil reais) , com a fixação do prazo de 15 (quinze) dias, contados da ciência desta deliberação, para comprovar, perante o Tribunal (art. 214, III, "a", do RITCU) , o recolhimento da dívida ao Tesouro Nacional, atualizada monetariamente na forma da legislação em vigor;
9.3. autorizar, caso requerido, nos termos do art. 26 da Lei nº 8.443, de 1992, o parcelamento das dívidas fixadas por este Acórdão em até 36 (trinta e seis) parcelas mensais e sucessivas, sobre as quais incidirão a atualização monetária e os correspondentes acréscimos legais, esclarecendo ao responsável que a falta de pagamento de qualquer parcela importará no vencimento antecipado do saldo devedor (art. 217, § 2º, do RITCU) , sem prejuízo das demais medidas legais;
9.4. autorizar, desde logo, nos termos do art. 28, inciso II, da Lei nº 8.443, de 1992, a cobrança judicial das dívidas fixadas por este Acórdão, caso não atendidas as notificações; e
9.5. determinar que a unidade técnica envie a cópia deste Acórdão, acompanhado do Relatório e da Proposta de Deliberação que o fundamenta, à Procuradoria da República no Estado de Sergipe, nos termos do art. 16, § 3º, da Lei nº 8.443, de 1992, e do art. 209, § 7º, do RITCU, para o ajuizamento das ações civis e penais cabíveis.
HISTÓRICO
Cuidam os autos de TCE instaurada pelo Fundo Nacional de Saúde (FNS) em desfavor de João Hermógenes de Andrade Neto, diante da irregular aplicação dos recursos federais inerentes ao Sistema Único de Saúde (SUS) no âmbito do Programa Farmácia Popular do Brasil - Aqui Tem Farmácia Popular (PFPB) perante a Farmácia São Francisco de Assis, no Município de Lagarto/SE, sob o valor histórico de R$ 250.546,28 durante o período de 01/01/2013 a 31/07/2015.
Considerando a ausência de comprovação de despesas, por meio do Acórdão 1661/2019-TCU-Segunda Câmara (peça 57) , foram julgadas irregulares as contas do Sr. João Hermógenes de Andrade Neto e da João Hermógenes de Andrade Neto - EPP (atual Farmácia São Francisco de Assis Ltda. - EPP) . Ambos foram condenados, solidariamente, em débito (item 9.1) e ao recorrente pessoa física foi aplicada multa (item 9.2) , nos termos do decisum supracitado.
Examinam-se, nesta oportunidade, os recursos de reconsideração interpostos pelo Sr. João Hermogenes de Andrade Neto (peça 73) e pela empresa João Hermogenes de Andrade Neto EPP (atual Farmácia São Francisco de Assis Ltda. - EPP) (peça 74) contra o último julgado.
EXAME DE ADMISSIBILIDADE 
Os recursos preenchem os requisitos de admissibilidade, conforme exigência do art. 33 da Lei 8.443/1992 (Lei Orgânica do TCU) . Referem-se, ainda, a responsáveis legitimados e meio recursal adequado para impugnar o Acórdão 1661/2019-TCU-Segunda Câmara (peça 57) .
Dessa forma, ratificam-se as propostas de conhecimento do recurso, formuladas nos exames de peças 75-77, acolhidas pelo Relator, Ministro Aroldo Cedraz de Oliveira, conforme Despacho de peça 79.
EXAME DE MÉRITO
Delimitação do recurso
Nos recursos (peças 73-74) , será necessário verificar, no mérito, em síntese, se: 
	a) houve regularidade na aplicação dos recursos;
	b) a ausência de dolo, má-fé, enriquecimento ilícito ou danos ao erário, permitem descaracterizar a condenação sofrida; e
	c) há fundamento para aplicação da multa individual ao recorrente.
Preliminarmente, antes de iniciar o exame, cabe registrar que ambos os recursos foram assinados pelo mesmo procurador e são idênticos.
Da análise dos argumentos de boa e regular aplicação dos recursos federais recebidos
Sustentando a aplicação legal e regular dos recursos federais recebidos, sem apresentar documentação comprobatória, o recorrente afirma que se trata de apenas irregularidades formais, que o objetivo foi cumprido e que não foi comprovado que ele utilizou indevidamente os recursos federais recebidos (peças 73-74, p. 4-4) .
Nesse contexto, pede o julgamento pela regularidade de suas contas.
Análise
Preliminarmente, cabe trazer o contexto histórico do processo.
O Programa Farmácia Popular do Brasil foi instituído pela Lei 10.858, de 13/4/2004, regulamentado pelo Decreto 5.090, de 20/5/2004, para cumprir diretriz da Política Nacional de Assistência Farmacêutica, no sentido de dar à população o acesso a medicamentos considerados essenciais, utilizando ou não o SUS.
Nos termos do Anexo LXXVII, art. 2º, da Portaria de Consolidação nº 5/2017, O PFPB consiste na disponibilização de medicamentos e/ou correlatos à população, pelo Ministério da Saúde, através de 'Rede Própria', constituída por Farmácias Populares, em parceria com os Estados, Distrito Federal e Municípios; e pelo 'Aqui Tem Farmácia Popular', constituído por meio de convênios com a rede privada de farmácias e drogarias. 
Atualmente, de acordo com o Anexo LXXVII, art. 7º, da Portaria de Consolidação nº 5/2017, na modalidade 'Aqui Tem Farmácia Popular', são disponibilizados gratuitamente medicamentos para o tratamento de hipertensão, diabetes e asma. Além destes, são disponibilizados, com até 90% de desconto, medicamentos para rinite, dislipidemia, doença de Parkinson, osteoporose e glaucoma, além de anticoncepcionais e fraldas geriátricas.
A presente TCE originou-se de constatações do Departamento Nacional de Auditoria do SUS (Denasus) em auditoria realizada em julho de 2016 com a finalidade de avaliar a execução do Programa Farmácia Popular do Brasil junto à Farmácia São Francisco de Assis, abrangendo os exercícios de 2013 a 2015, com foco no cumprimento das normas estabelecidas pela Portaria 971/MS/GM, de 15/5/2012, vigente à época, que dispõe sobre o Programa Farmácia Popular do Brasil.
De acordo com o Relatório de Auditoria 16734/MS/SGEP/DENASUS (peças 12 a 19) , foram registradas ocorrências que representavam R$ 250.546,28 à época, no que se refere à não comprovação integral das aquisições por meio de notas fiscais dos medicamentos dispensados; não apresentação, em sua totalidade, das cópias dos cupons vinculados e receitas médicas solicitadas; às irregularidades constatadas em cupons e receitas médicas dentre elas: receita sem data, com data de validade vencida e receita não pertencente ao usuário; às dispensações de medicamentos com CPFs de pessoas falecidas e dispensações de medicamentos em nome de funcionários sem apresentação das receitas médicas, contrariando o preconizado pela Portaria 971/MS/GM, de 15/5/2012, vigente à época do período auditado (peça 12, p. 13) . (Trechos retirados do Relatório do Ministro-Relator, Acórdão 1661/2019-TCU-Segunda Câmara, peça 59) 
Ainda, é oportuno rememorar os termos das citações dos responsáveis (peças 34-35) .
O débito é decorrente das seguintes irregularidades:
a) Registro de dispensação de medicamentos sem apresentação de notas fiscais de aquisição:
Ocorrência: falta de apresentação de notas fiscais comprovando as aquisições dos medicamentos e/ou correlatos registrados no Sistema Autorizador de Vendas do Programa Farmácia Popular do Brasil.
Valor histórico: R$ 234.568,67
Dispositivos violados: § 2º e 3º do art. 23, art. 39, e inciso I do art. 40 da Portaria 971/GM/MS, de 15/5/2012.
Conduta: deixar de comprovar com as notas fiscais as aquisições dos medicamentos e/ou correlatos dispensados por meio do PFPB, quando deveria ter apresentado notas fiscais fidedignas contendo a informação da aquisição dos medicamentos dispensados pelo Programa Farmácia Popular do Brasil.
Evidência: 442232, 442233 e 442235, conforme Relatório de Auditoria 16734-MS/SGEP/Denasus (peça 12, p. 5-9) .
b) Cupons vinculados e prescrições médicas: Ocorrência: não apresentação de cópias dos cupons vinculados e receitas médicas solicitadas e/ou irregularidades em cupons e receitas médicas apresentados pela empresa auditada.
Valor histórico: R$ 12.251,50
Dispositivos violados: art. 21, art. 22, §§ 2º e 3º do art. 23, art. 39 e incisos I e II do art. 40 da Portaria 971/GM/MS, de 15/5/2012.
Conduta: não apresentar documentos comprobatórios a fim de validar a regularidade das dispensações conforme o constatado.
Evidência: constatações 442236 e 442238 do Relatório de Auditoria 16734-MS/SGEP/Denasus (peça 12, p. 9-11) .
No âmbito da Unidade Técnica, após análise da documentação apresentada em sede de alegações de defesa (peça 53) , concluiu-se que:
27. Há que se retornar à análise da justificativa apresentada pelos responsáveis por ocasião da auditoria realizada pelo Denasus (peça 12, p. 6-10) , registrando-se que na sua defesa, a empresa auditada não apresentou novas notas fiscais que comprovassem, em sua totalidade, as aquisições de medicamentos dispensados por meio do PFPB, sendo que todas as notas fiscais que foram apresentadas estão relacionadas no Anexo I - Notas Fiscais Apresentadas - há ali uma listagem de 358 notas fiscais organizadas por 18 fornecedores diferentes (peça 13, p. 1-8) . Verificou-se que as 895 páginas com as notas fiscais incluídas na manifestação de defesa (peça 38, p. 9-55 e p. 438-560, peça 39, p. 1-277, peça 40, p. 9-56 e p. 438-583, peça 41, p. 1-254) , são exatamente as mesmas que foram apreciadas e conhecidas pela equipe de auditoria do Denasus, conforme se confere aleatoriamente: 
[...] 
28. Portanto, com relação à falta de notas fiscais que comprovem as dispensações realizadas, não há elementos adicionais aos que já foram apresentados na fase de auditoria, permanecendo o entendimento sobre a irregularidade.
O exame de mérito realizado foi acompanhado de forma uníssona (peças 54-55) , inclusive pelo membro do Ministério Público (peça 56) .
Na oportunidade do Voto (peça 58) , quanto ao ponto, o Ministro-Relator destacou:
De toda sorte, após a análise final do feito, a Secex-TCE assinalou as falhas nos cupons vinculados com as aludidas receitas, salientando que "não há indicação de que o conjunto volumoso de receitas médicas e cupons apresentados seja referente aos 411 cupons fiscais relatados pela equipe de auditoria do Denasus".
Diante, ainda, da falta de apresentação das notas fiscais, a unidade técnica assinalou que "não há elementos adicionais aos que já foram apresentados na fase [interna] de auditoria, permanecendo o entendimento sobre a irregularidade."
Por essa linha, a Secex-TCE propôs a irregularidade das contas dos responsáveis para condená-los solidariamente ao pagamento do débito apurado nos autos, sem prejuízo de aplicar a multa prevista no art. 57 da Lei nº 8.443, de 1992, em desfavor, apenas, da pessoa física infratora, tendo o MPTCU anuído à aludida proposta.
Incorporo os pareceres da unidade técnica e do MPTCU a estas razões de decidir.
Na oportunidade de suas razões recursais em sede de recurso de reconsideração, além da apresentação de defesa genérica, não houve a apresentação de nenhum documento comprobatório.
Cabe ressaltar que, em direito financeiro, incumbe ao ordenador de despesas provar que não é responsável pelas infrações, que lhe são imputadas, às leis e aos regulamentos na aplicação do dinheiro público. Nessa perspectiva:
O ordenador de despesa tem o ônus de demonstrar a regular aplicação dos recursos públicos, presumindo-se sua responsabilidade por irregularidade material ou formal na liquidação da despesa, salvo se ele conseguir justificar que a irregularidade foi praticada exclusivamente por subordinado que exorbitou das ordens recebidas. (Acórdão 337/2019-TCU-Plenário, relator Ministro Augusto Nardes) 
O ordenador de despesa tem o ônus de demonstrar a regular aplicação dos recursos públicos, presumindo-se sua responsabilidade por irregularidade material ou formal na liquidação da despesa, salvo se ele conseguir justificar que a irregularidade foi praticada exclusivamente por subordinado que exorbitou das ordens recebidas. (Acórdão 7575/2015-TCU-Primeira Câmara, relator Ministro Benjamin Zymler) 
É obrigação do ordenador de despesa ressarcir o erário dos prejuízos a que tenha dado causa por ação ou omissão no cumprimento da lei ou das normas do direito financeiro. É responsabilidade pessoal do gestor a comprovação do bom e regular emprego dos valores públicos que, nessa condição, tenha recebido, cabendo-lhe, em consequência, o ônus da prova. (Acórdão 1194/2009-TCU-Primeira Câmara, relator Ministro Valmir Campelo) 
Soma-se ainda o fato de que os relatórios/pareceres dos órgãos repassadores contam com presunção de veracidade e legitimidade, a qual só pode ser descaracterizada mediante a apresentação de prova robusta em contrário, o que não houve no presente caso. Nessa mesma lógica:
Os relatórios de fiscalização de concedente de transferências voluntárias, enquanto não houver decisão administrativa ou judicial em sentido contrário, produzem os efeitos para os quais foram constituídos, pois são atos administrativos, e como tais, observados os requisitos de constituição e validade (competência, forma, finalidade, motivo e objeto) , gozam de seus atributos (imperatividade, autoexecutoriedade e presunção de legalidade e legitimidade) . (Acórdão 554/2018-TCU-Segunda Câmara, relator Ministro Aroldo Cedraz) 
Os relatórios de fiscalização da concedente constituem atos administrativos, os quais, observados os requisitos de constituição e validade (competência, forma, finalidade, motivo e objeto) , gozam de seus atributos (imperatividade, autoexecutoriedade e presunção de legalidade ou legitimidade) . Enquanto não desconstituídos, na via administrativa ou judicial, produzem os efeitos para os quais foram constituídos. (Acórdão 6874/2016-TCU-Segunda Câmara, relator Ministro Raimundo Carreiro) 
As presunções de veracidade e valor e os requisitos comprobatórios dos relatórios de auditoria valem tanto para as peças produzidas no âmbito das auditorias dos órgãos concedentes quanto para as elaboradas no âmbito do TCU. Entretanto, o julgamento do mérito da questão não fica vinculado a quaisquer das conclusões apresentadas nos relatórios. (Acórdão 3994/2016-TCU-Primeira Câmara, relator Ministro Weder de Oliveira) 
É conferido respaldo probatório aos relatórios de vistoria emitidos por órgão concedente, no exercício do seu dever de acompanhar e fiscalizar a aplicação de recursos transferidos mediante convênio. (Acórdão 2188/2013-TCU-Segunda Câmara, relator Ana Arraes) 
Ademais, o recorrente apresentou alegações de defesa genéricas, isto é, não especificadas, alegando apenas desqualificação das irregularidades. Sobre o ponto, cabe trazer a inteligência do Acórdão 3890/2017-TCU-Primeira Câmara, de relatoria do Exm. Ministro Walton Alencar Rodrigues:
Cabe ao responsável o ônus de produzir defesa especificada, sob pena de presumirem-se verdadeiras as alegações de fato não impugnadas (art. 341 da Lei 13.105/2015) . A defesa genérica produz efeitos semelhantes ao da revelia (art. 344 do CPC) . Escapam da presunção de veracidade apenas as situações descritas no art. 345 do CPC, em especial a identificação de que as alegações formuladas são inverossímeis ou estão em contradição com prova dos autos. (Acórdão 3890/2017-TCU-Primeira Câmara, relator Ministro Walton Alencar Rodrigues) 
Pelo exposto, haja vista que cabe ao responsável o ônus de demonstrar a regular aplicação dos recursos públicos, presumindo-se sua responsabilidade por irregularidade material ou formal na liquidação da despesa, principalmente ante a ausência da documentação comprobatória necessária, entende-se pelo não acolhimento das razões recursais apresentadas.
Do argumento da influência na condenação da ausência de dolo, ma-fé, enriquecimento ilícito e danos ao erário
Os recorrentes sustentam que em nenhum momento foi demonstrado algum enriquecimento ilícito, benefício em detrimento do Erário ou dano a este (peças 74, p. 4-7) .
Nessa perspectiva, reiteram que o objeto foi atingido e que não cabe responsabilização nestes autos. 
Assim, requerem a reforma do acórdão recorrido.
	Análise
A respeito do assunto, cabe esclarecer que no âmbito dos processos de sua competência, a responsabilidade dos jurisdicionados perante o TCU é de natureza subjetiva, caracterizada mediante a presença de simples culpa stricto sensu, sendo desnecessária a caracterização de conduta dolosa ou má-fé do gestor, bem como eventual aferimento de vantagens financeiras (locupletamento) .
Desse modo, é suficiente a quantificação do dano, a identificação da conduta do responsável que caracterize sua culpa, seja por imprudência, imperícia ou negligência, e a demonstração do nexo de causalidade entre a conduta culposa (stricto sensu) e a irregularidade que ocasionou o dano ao erário. Nesse sentido há farta nesta Corte de Contas, conforme excertos abaixo retirados da Jurisprudência Selecionada.
A obrigação de ressarcimento ao erário prescinde de comprovação de dolo. É suficiente a quantificação do dano, a identificação da conduta do responsável que caracterize sua culpa, seja por imprudência, imperícia ou negligência, e a demonstração do nexo de causalidade entre a conduta culposa (stricto sensu) e a irregularidade que ocasionou o dano ao erário. (Acórdão 185/2016-TCU-Plenário, relator Ministro Vital do Rêgo) 
No âmbito dos processos de controle externo, a responsabilidade dos gestores de recursos públicos é de natureza subjetiva. São exigidos simultaneamente três pressupostos para a responsabilização: (i) o ato ilícito na gestão dos recursos públicos; (ii) a conduta dolosa ou culposa; e (iii) o nexo de causalidade entre o dano e o comportamento do agente. Admite-se a ocorrência de excludentes de culpabilidade, tal como a inexigibilidade de conduta diversa ou a ausência de potencial conhecimento da ilicitude. (Acórdão 2420/2015-TCU-Plenário, relator Ministro Benjamin Zymler) 
A condenação em débito independe da ocorrência de conduta dolosa ou de locupletamento, bastando para tanto a constatação de conduta culposa (stricto sensu) dos responsáveis pela irregularidade que ocasionou o dano ao erário. (Acórdão 2367/2016-TCU-Plenário, relator Ministro Benjamin Zymler) 
A responsabilidade perante os tribunais de contas é de natureza subjetiva, se origina de conduta comissiva ou omissiva do agente, dolosa ou culposa, cujo resultado seja a violação dos deveres impostos pelo regime de direito público aplicável àqueles que administram recursos do Estado ou ainda aos que, sem deter essa condição, causarem prejuízo aos cofres públicos. (Acórdão 6479/2014-TCU-Segunda Câmara, relator Ministro Marcos Bemquerer) 
A condenação em débito independe da ocorrência de conduta dolosa ou de locupletamento, bastando para tanto a constatação de conduta culposa (stricto sensu) dos responsáveis pela irregularidade que ocasionou o dano ao erário. (Acórdão 5297/2013-TCU-Primeira Câmara, relator Ministro José Múcio Monteiro) 
No presente caso, os recorrentes receberam os recursos federais e não conseguiram comprovar a boa e regular aplicação deles, considerando-se a ausência dos documentos legais comprobatórios indispensáveis para fins de prestação de contas.
Quanto à análise da boa-fé, o Tribunal de Contas da União analisa-a de forma objetiva, isto é, nos processos submetidos ao exame do TCU o que é avaliada não é a intenção do agente, mas sim a adequação de sua conduta ao padrão esperado. Além disso, deve ser comprovada e demonstrada a partir dos elementos que integram os autos, sem a necessidade de comprovação de má-fé (dolo) . Nesse raciocínio, seguem alguns julgados:
No âmbito do TCU, é considerado de boa-fé o responsável que, embora tenha concorrido para o dano ao erário ou outra irregularidade, seguiu as normas pertinentes, os preceitos e os princípios do direito. A análise, portanto, é feita sob o ponto de vista objetivo, sem que seja necessária a comprovação de má-fé (dolo) , mas apenas da ausência de boa-fé objetiva. (Acórdão 13732/2019-TCU-Primeira Câmara, relator Ministro Walton Alencar Rodrigues) 
A boa-fé, no âmbito dos processos do TCU, não decorre de presunção legal geral. Deve estar corroborada em contexto fático e de condutas propício ao reconhecimento dessa condição em favor dos responsáveis. (Acórdão 2742/2019-TCU-Segunda Câmara, relator Ministro Marcos Bemquerer) 
A boa-fé deve ser aferida objetivamente, sendo necessário constatar algum ato ou fato capaz de caracterizar a conduta zelosa e diligente do responsável, mediante prova nos autos. (Acórdão 1894/2018-TCU-Segunda Câmara, relator Ministro Augusto Nardes) 
A boa-fé não pode ser presumida ou acatada a partir de mera alegação, devendo ser demonstrada e comprovada a partir dos elementos que integram os autos, corroborada em contexto fático propício ao reconhecimento dessa condição em favor dos responsáveis. (Acórdão 4667/2017-TCU-Primeira Câmara, relator Ministro Bruno Dantas) 
A boa-fé não pode ser deduzida pela simples apresentação de alegações de defesa. (Acórdão 3882/2014-TCU-Segunda Câmara, relatora Ministra Ana Arraes) 
A boa-fé não pode ser presumida, devendo ser demonstrada e comprovada a partir dos elementos que integram os autos. (Acórdão 1895/2014-TCU-Segunda Câmara, relatora Ministra Ana Arraes) 
O simples descumprimento de normas da administração pública impede o reconhecimento da boa-fé objetiva, mesmo que a ação não tenha sido voltada intencionalmente para algum resultado. Não há presença da boa-fé na conduta de funcionário de instituição financeira pública que, sem observar regras basilares do sistema bancário, ordena ou procede ao pagamento de cheques sem a devida prudência de conferir os saldos das respectivas contas, ainda que não tenha desejado provocar prejuízos à entidade. (Acórdão 7815/2010-TCU-Primeira Câmara, relator Ministro José Múcio Monteiro) 
No aspecto, inobservado os normativos regulamentadores, os recorrentes não apresentaram os documentos hábeis a comprovar as despesas, impedindo, assim, a comprovação da regularidade e legalidade das despesas realizadas.
Cabe rememorar o raciocínio apresentado pelo Ministro-Relator em seu Voto (peça 58) :
Por conseguinte, a ausência de elementos suficientes para demonstrar a boa e regular aplicação dos recursos federais dá ensejo à presunção legal de dano ao erário pela integralidade dos valores federais repassados, em face das evidências de desvio e de desperdício dos recursos federais.
Bem se sabe, aliás, que, nos termos do art. 2º, Anexo LXXVII, da Portaria de Consolidação nº 5, de 2017, o PFPB deve ser desenvolvido pelo Ministério da Saúde por meio da disponibilização de medicamentos e/ou correlatos à população brasileira através de "rede própria" constituída por farmácias populares em parceria com os Estados, o Distrito Federal e os Municípios, além do programa "Aqui Tem Farmácia Popular" constituído por meio de convênios com a rede privada de farmácias e drogarias.
Ocorre que os normativos do Programa Farmácia Popular impõem à entidade parceira o dever de demonstrar a normalidade e a regularidade de todas as operações por ela contabilizadas, de sorte que, ao celebrar voluntariamente a aludida parceria com o poder público, o particular deve passar a comprovar a boa e regular aplicação dos recursos públicos.
Por esse prisma, quando a aludida entidade não atende aos normativos legais, deixando de apresentar o material comprobatório sobre a normalidade das dispensações autorizadas, ela deve passar a responder pela restituição dos valores não devidamente comprovados.
Foi o que ocorreu, no presente caso concreto, já que, a despeito do esforço realizado pela unidade técnica, a análise do volumoso conjunto de receitas e de cupons apresentados não resultou no afastamento das evidências de dano ao erário pela malversação dos valores federais.
Não fosse o bastante, os responsáveis não apresentaram as devidas notas fiscais, para além das anteriormente rejeitadas no processo, e isso reforçou a mácula de irregularidade das contas, com a solidária condenação dos dois responsáveis em débito, mas com a aplicação da multa legal apenas em desfavor do Sr. João Hermógenes de Andrade Neto, buscando evitar, assim, o eventual bis in idem em desfavor da pessoa física e da empresa individual (v.g.: Acórdão 2737/2013-TCU-Plenário) . 
Ao contrário, todavia, das alegações sustentadas pelos responsáveis, os atos se mostram evidentemente irregulares, não se tratando de falhas meramente formais, até porque resultaram em efetivo dano ao erário, além do inegável prejuízo ao pleno atendimento do aludido programa em prol da população carente, devendo o TCU promover, então, as suscitadas condenações em débito e em multa.
Pelo exposto, as razões recursais não merecem acolhimento.
Do argumento falta de fundamento na condenação da multa
Os recorrentes afirmam que não houve fundamento na aplicação da multa do art. 57, da Lei 8.443/1992. Reitera que não houve dano ou risco ao interesse público, não houve comprovação de enriquecimento ilícito e que os objetivos pactuados foram alcançados (peças 74, p. 7-9) .
	Análise
Inicialmente é oportuno uma análise da penalidade aplicada/recorrida, isto é, a multa proporcional do art. 57 da Lei 8.443/1992 (Lei Orgânica do TCU - LO/TCU) :
Art. 19. Quando julgar as contas irregulares, havendo débito, o Tribunal condenará o responsável ao pagamento da dívida atualizada monetariamente, acrescida dos juros de mora devidos, podendo, ainda, aplicar-lhe a multa prevista no art. 57 desta Lei, sendo o instrumento da decisão considerado título executivo para fundamentar a respectiva ação de execução.
Parágrafo único. Não havendo débito, mas comprovada qualquer das ocorrências previstas nas alíneas a, b e c do inciso III, do art. 16, o Tribunal aplicará ao responsável a multa prevista no inciso I do art. 58, desta Lei.
Assim, a dosimetria da pena, no caso a proporcionalidade da multa do art. 57 da Lei 8.443/1992 em relação ao débito, é decorrente do grau de reprovabilidade das condutas praticadas, além de considerar variáveis agravantes e atenuantes. Nesse diapasão:
Na aplicação de sanções, o TCU deve considerar a natureza e a gravidade da infração, os danos que delas provieram para a Administração Pública, as circunstâncias agravantes ou atenuantes e os antecedentes do agente, nos termos do art. 22, § 2º, do Decreto-lei 4.657/1942 (Lei de Introdução às Normas do Direito Brasileiro) . (Acórdão 2463/2019-TCU-Primeira Câmara, relator Ministro Bruno Dantas) 
No âmbito do TCU, a dosimetria da pena tem como balizadores o nível de gravidade dos ilícitos apurados, com a valoração das circunstâncias fáticas e jurídicas envolvidas, e a isonomia de tratamento com casos análogos. O Tribunal não realiza dosimetria objetiva da multa, comum à aplicação de normas do Direito Penal, e não há rol de agravantes e atenuantes legalmente reconhecido. A aplicação da sanção guarda relação com a materialidade dos fatos e a culpabilidade do responsável, não com sua capacidade financeira em quitar a dívida. (Acórdão 1137/2019-TCU-Primeira Câmara, relator Ministro Vital do Rêgo) 
No presente caso, o Sr. João Hermogenes de Andrade Neto não apresentou os documentos comprobatórios aptos a comprovar os gastos realizados com os recursos federais recebidos. Ademais, cabia pessoalmente ao gestor a obrigação de apresentar os documentos aptos a comprovação da boa e regular aplicação dos recursos federais recebidos. Nesse sentido:
O gestor que subscreve o convênio assume a responsabilidade pessoal pela observância de suas disposições, incluindo o ônus de comprovar a boa e correta aplicação dos recursos públicos recebidos. (Acórdão 5742/2016-TCU-Primeira Câmara, relator Ministro Bruno Dantas) 
É dever do gestor público, em especial em tomada de contas especial, trazer elementos probatórios consistentes, coerentes e suficientes, que demonstrem, de forma inequívoca, o bom e correto emprego das verbas geridas, de acordo com as normas pertinentes. (Acórdão 2435/2015-TCU-Plenário, relatora Ministra Ana Arraes) 
É de responsabilidade pessoal do gestor a comprovação da boa e regular aplicação dos recursos federais recebidos mediante convênio ou instrumentos congêneres, razão por que a falta de documentação comprobatória quanto à execução do objeto pactuado conduz à imputação de débito e aplicação de multa. (Acórdão 6235/2013-TCU-Segunda Câmara, relator Ministro André de Carvalho) 
Nessa perspectiva, entende-se com fundamento a multa proporcional ao débito aplicada ao gestor. Não deve prosperar, portanto, a alegação apresentada pelo recorrente.
CONCLUSÃO
Em face da análise das razões recursais apresentadas, concluiu-se que:
	a) cabe ao ordenador de despesa o ônus de demonstrar a regular aplicação dos recursos públicos, presumindo-se, quando não se desincumbir desse dever, sua responsabilidade por irregularidade material ou formal na liquidação da despesa impugnada.
	b) os relatórios de fiscalização e vistoria in loco dos órgãos públicos contam com presunção de veracidade e legitimidade, a qual só pode ser descaracterizada mediante a apresentação de prova robusta em contrário, o que não houve no presente caso;
	c) cabe ao responsável o ônus de produzir defesa especificada, sob pena de presumirem-se verdadeiras as alegações de fato não impugnadas (art. 341 da Lei 13.105/2015) . A defesa genérica produz efeitos semelhantes ao da revelia (art. 344 do CPC) .
	d) houve fundamentação na aplicação da multa do art. 57 da LO/TCU.
PROPOSTA DE ENCAMINHAMENTO
Ante o exposto, submetem-se os autos à consideração superior, propondo-se, com fundamento nos arts. 32, I, e 33 da Lei 8.443/1992:
	I - conhecer do recurso de reconsideração interposto pelo Sr. João Hermogenes de Andrade Neto contra o Acórdão 1661/2019-TCU-Segunda Câmara e, no mérito, negar provimento;
	I - conhecer do recurso de reconsideração interposto pela empresa João Hermogenes de Andrade Neto EPP  (atual Farmácia São Francisco de Assis Ltda.) contra o Acórdão 1661/2019-TCU-Segunda Câmara e, no mérito, negar provimento;
	III - dar ciência da deliberação ao recorrente e à Procuradoria da República no Estado de Sergipe."
É o Relatório.

8.1. Gilberto Vieira Leite Neto (2.454/OAB-SE) e outros, representando Joao Hermogenes de Andrade Neto e João Hermogenes de Andrade Neto - EPP.

Procurador Marinus Eduardo De Vries Marsico.

TOMADA DE CONTAS ESPECIAL. PROGRAMA FARMÁCIA POPULAR DO BRASIL - AQUI TEM FARMÁCIA POPULAR (PFPB). APLICAÇÃO IRREGULAR DOS RECURSOS FEDERAIS. CONTAS IRREGULARES. DÉBITO. MULTA. RECURSOS DE RECONSIDERAÇÃO. CONHECIMENTO. AUSÊNCIA DE DOCUMENTAÇÃO COMPROBATÓRIA. INEXISTÊNCIA DA BOA-FÉ OBJETIVA. FUNDAMENTAÇÃO LEGAL DA APLICAÇÃO DA MULTA PROPORCIONAL AO DÉBITO. NÃO PROVIMENTO. CIÊNCIA.

TOMADA DE CONTAS ESPECIAL (TCE)

Secretaria de Recursos (Serur); Secretaria de Controle Externo de Tomada de Contas Especial (SecexTCE).

Conforme consignado no Relatório precedente, trata-se de Tomada de Contas Especial (TCE) instaurada pelo Fundo Nacional de Saúde, ora em fase de apreciação de Recursos de Reconsideração (peças 73 e 74) interpostos pelo Sr. João Hermogenes de Andrade Neto e pela empresa João Hermogenes de Andrade Neto EPP (atual Farmácia São Francisco de Assis Ltda. - EPP) , contra o Acórdão 1661/2019-TCU-Segunda Câmara (peça 57) , mediante o qual o TCU, sob a relatoria do Ministro André de Carvalho, decidiu julgar irregulares as contas dos atuais recorrentes, condenando-os solidariamente ao recolhimento do débito apurado nos autos (valor histórico de R$ 250.546,28)  e aplicando multa ao recorrente, como pessoa física, no valor de R$ 80.000,00 (oitenta mil reais) .
Preliminarmente, ratifico o teor do despacho à peça 79, uma vez que os presentes recursos preenchem os requisitos de admissibilidade estabelecidos no art. 33 da Lei 8.443/1992, razão pela qual podem ser conhecidos. Destaco que os recursos apresentados possuem mesmo procurador e conteúdo idêntico. 
Verifica-se, em síntese: se os recursos foram aplicados de forma regular; se a ausência de dolo, má-fé, enriquecimento ilícito ou danos ao erário, permitem descaracterizar a condenação; e se há fundamento para aplicação da multa individual ao recorrente.
A Secretaria de Recursos analisou as razões recursais apresentadas e concluiu que:
"a) cabe ao ordenador de despesa o ônus de demonstrar a regular aplicação dos recursos públicos, presumindo-se, quando não se desincumbir desse dever, sua responsabilidade por irregularidade material ou formal na liquidação da despesa impugnada.
b) os relatórios de fiscalização e vistoria in loco dos órgãos públicos contam com presunção de veracidade e legitimidade, a qual só pode ser descaracterizada mediante a apresentação de prova robusta em contrário, o que não houve no presente caso;
c) cabe ao responsável o ônus de produzir defesa especificada, sob pena de presumirem-se verdadeiras as alegações de fato não impugnadas (art. 341 da Lei 13.105/2015) . A defesa genérica produz efeitos semelhantes ao da revelia (art. 344 do CPC) .
d) houve fundamentação na aplicação da multa do art. 57 da LO/TCU."
Registro, desde já, que acompanho as conclusões da unidade técnica, que contou com a anuência do Ministério Público junto ao TCU, cujos pareceres incorporo às minhas próprias razões de decidir, sem prejuízos dos destaques a seguir. 
Verifico que o responsável não comprovou a integralidade das aquisições realizadas no âmbito do ajuste por meio de notas fiscais dos medicamentos dispensados e deixando de apresentar as cópias dos cupons vinculados e receitas médicas solicitadas, sendo esses os fundamentos das citações dos responsáveis (peças 34 e 35) . 
Além disso, o Relatório de Auditoria do Denasus (peças 12 a 19) apontou outras irregularidades: receita sem data, com data de validade vencida e receita não pertencente ao usuário; dispensações de medicamentos com CPFs de pessoas falecidas e dispensações de medicamentos em nome de funcionários sem apresentação das receitas médicas.
Nas defesas apresentadas em resposta à citação, foram encaminhadas as mesmas notas fiscais que já haviam sido examinadas no âmbito da auditoria do Denasus. Ou seja, as despesas que careciam de comprovação assim permaneceram (item 16 do Relatório transcrito) .
Não há, nas razões recursais, a apresentação de outros documentos comprobatórios. 
Considerando que o ordenador de despesa tem o ônus de demonstrar a regular aplicação dos recursos (Acórdão 337/2019-TCU-Plenário, relator Ministro Augusto Nardes, Acórdão 7575/2015-TCU-Primeira Câmara, relator Ministro Benjamin Zymler, entre muitos outros) , e que o recorrente apresentou alegações genéricas, não é possível acolher o recurso. 
Não lhe socorrem a ausência de dolo ou enriquecimento próprio, afinal não se verifica a presença da boa-fé objetiva, que se configura pela obediência aos preceitos legais e princípios jurídicos. A reprovabilidade da conduta pode ser atestada pelas irregularidades verificadas na auditoria do Denasus, em especial na execução de despesas sem as respectivas notas fiscais.
Verifico, por fim, que a multa aplicada está em consonância com o artigo 57 da Lei Orgânica do TCU, estipulada de forma proporcional ao débito e ponderada pela reprovabilidade da conduta do responsável. 
	Diante do exposto, VOTO para que o Tribunal adote a deliberação que ora submeto à apreciação deste Colegiado.
TCU, Sala das Sessões Ministro Luciano Brandão Alves de Souza, em 6 de outubro de 2020.
AROLDO CEDRAZ 
Relator